最高法院民事判決　　　　　　　　　　　　　　　九十三年度台上字第一七五三號
　　上　訴　人　甲○○
　　　　　　　　乙○○即王乙.
　　共　　　同
　　訴訟代理人　張迺良律師
　　　　　　　　王　剛律師
　　被 上訴 人　丙○○
　　　　　　　　　　　　送達代收人　劉明鏡律師
右當事人間請求返還借款事件（原判決誤載為返還租金事件），上訴人對於中華民國
九十一年十二月三十一日台灣高等法院再審判決（八十九年度重再字第四號），提起
上訴，本院判決如下：
    主  文
原判決除駁回被上訴人其餘備位之訴暨該訴訟費用部分外廢棄，發回台灣高等法院。
    理  由
本件被上訴人對於台灣高等法院八十五年度上更(三)字第四一五號及本院八十八年度台
上字第三五一四號確定判決，依民事訴訟法第四百九十六條第一項第一、十三款之規
定，向原審提起再審之訴。原審除駁回被上訴人其餘備位之訴外（就此被駁回部分，
被上訴人未聲明不服），其餘部分認被上訴人再審之訴為有理由，因將前開確定判決
廢棄，改判上訴人甲○○對台灣台北地方法院七十九年度重訴字第三二九號民事判決
第一項命其給付部分之上訴駁回。上訴人甲○○、乙○○間就坐落台北市○○區○○
段五小段五五地號建地面積○．○一三五六公頃應有部分一萬分之三百三十四之土地
，及其建物即建號一五四六號門牌台北市○○○路○段一五一巷二八號五樓全部所為
本金最高限額新台幣一千五百萬元抵押權設定行為應予撤銷，上訴人乙○○並應將上
開房地之抵押權登記予以塗銷。上訴人不服，對之提起上訴。按再審之訴，專屬為判
決之原法院管轄。此觀修正前民事訴訟法第四百九十九條規定自明。又第三審法院應
以第二審判決確定之事實為判決之基礎，第三審法院以第二審法院之判決認事用法均
無不當而維持第二審法院之判決者，當事人如以適用法規顯有錯誤為由，提起再審之
訴，僅得對第三審法院之判決為之。本院著有六十五年台上字第一二七六號判例。查
本院八十八年度台上字第三五一四號確定判決，係以前訴訟程序第二審即台灣高等法
院八十五年度上更(三)字第四一五號判決，認事用法均無不當而維持其判決，駁回被上
訴人之上訴，則被上訴人依民事訴訟法第四百九十六條第一項第一款規定，以適用法
規顯有錯誤為由，提起此部分再審之訴，自僅得對本院八十八年度台上字第三五一四
號確定判決為之，並專屬本院管轄。乃被上訴人竟向原審提起，即非合法。原審未遑
注及，就此部分違背專屬管轄規定而為實體裁判，已有違誤。又被上訴人主張台灣高
等法院八十五年度上更(三)字第四一五號及本院八十八年度台上字第三五一四號確定判
決發現未經斟酌之有利證物，而依民事訴訟法第四百九十六條第一項第十三款規定，
提起再審之訴部分。按民事訴訟法第四百九十六條第一項第十三款所謂當事人發見未
經斟酌之證物或得使用該證物，係指在前訴訟程序事實審之言詞辯論終結前已存在，
因當事人不知有該證物，致未能提出使用，現始知之，或雖知有此而不能使用，現始
得使用者而言。查上訴人於原審辯稱：被上訴人主張其發見而未經斟酌之新證物（即
原審卷證一至證三十三等證物），均係前訴訟程序事實審言詞辯論終結前即已存在證
物，並無被上訴人「不知有該證物，現始知之，或雖知有此而不能使用，現始得使用
」之情形，自無依該款規定之再審事由等語（見原審卷第二○○｜二○一頁；第二七
八｜第二七九頁），而原判決就被上訴人所主張發見而未經斟酌之證物，即原審卷證
一至證三十三等證物之內容各為何﹖被上訴人對於各該證物在前訴訟程序之事實審是
否即已知之？有無知之而不為主張，或知有此而不能使用之情形？就此攸關被上訴人
有無此部分再審事由之法定要件，未先為審究，而僅泛言被上訴人提出之前開證物，
足以推翻原確定判決，法院漏未斟酌或有意不加斟酌，應准予再審云云，復未說明其
所憑依據為何？遽就被上訴人所提此部分再審之訴，而為上訴人不利之判決，亦有判
決不備理由之違法。上訴論旨指摘原判決不利於己部分為不當，求予廢棄，非無理由
。
據上論結，本件上訴為有理由。依民事訴訟法第四百七十七條第一項、第四百七十八
條第二項，判決如主文。
中　　　華　　　民　　　國　　九十三　　年　　　八　　　月　　二十六　　日
                              最高法院民事第四庭
                                  審判長法官  朱　錦　娟
                                        法官  顏　南　全
                                        法官  許　澍　林
                                        法官  葉　勝　利
                                        法官  劉　福　來
      右正本證明與原本無異
                                              書  記  官
中　　　華　　　民　　　國　　九十三　　年　　　九　　　月　　　三　　　日
                                                                        Ｖ
